【裁判字號】    95,訴,116
【裁判日期】    951226
【裁判案由】    侵權行為損害賠償
【裁判全文】
臺灣臺南地方法院民事判決               95年度訴字第116號
原      告  華威金屬股份有限公司
法定代理人  戊○○
訴訟代理人  洪梅芬律師
            李季錦律師
            涂欣成律師
複 代理 人  丙○○
被      告  乙○○
訴訟代理人  黃榮坤律師
上列當事人間請求侵權行為損害賠償事件，經本院於民國95年12
月12日言詞辯論終結，判決如下：
    主    文
原告之訴及假執行之聲請均駁回。
訴訟費用由原告負擔。
    事  實  及  理  由
一、原告起訴主張：
  (一)被告為原告公司之股東，並經原告公司委任為工務主任，竟
    未經原告授權同意，無預警於民國94年11月3、4、5、7日（
    下稱系爭期間），向原告公司之員工片面宣布全面停工，原
    告因此於系爭期間生產線全部停止生產製造，致原告公司受
    有營業、租金、員工薪資、電費等之損失。被告受委任為原
    告公司之工務主任，逾越權限片面宣布停工，除違反委任契
    約外，被告所為亦屬故意侵害原告經營權之侵權行為。為此
    ，依委任契約及民法第184條第1項前段侵權行為之法律關係
    ，請求被告損害賠償。
  (二)原告請求賠償之項目及金額，分述如下：
  1.廠房租金損失部分：廠房租金每月新台幣（下同）65,000元
    ，與漢禹金屬股份有限公司（下稱漢禹公司）共用，各負擔
    2分之1，停工4天計損失4,333元。
  2.電費損失部分：94年11月至12月電費共10,378元，與漢禹公
    司共用，各負擔2分之1，停工4天計損失346元。
  3.宿舍租金損失部分：宿舍租金每月30,000元，與漢禹公司共
    用，各負擔2分之1，停工4天計損失2,000元。
  4.員工薪資損失部分：以94年10月份薪資為計算標準，10月份
    薪資付出320,095元，停工4天計損失42,679元。
  5.營業損失部分：以94年1月至6月營業額計11,961,562元為計
    算標準，停工4天計損失265,812元。
  6.綜上所述，原告所得主張之金額計315,170元。
  (三)並聲明：(1)被告應給付原告315,170元，及自起訴狀繕本送
    達之翌日起至清償日止，按週年利率百分之5計算之利息；
    (2)原告願供擔保，請准宣告假執行。
二、被告則以：
  (一)緣原告公司之監察人陳清雄於94年9月23日，以電話告知原
    告之法定代理人戊○○表示欲退股，戊○○於94年10月30日
    下午召開股東協調會，因未達成協議，原告公司董事李淑萍
    及股東即被告乙○○乃要求於94年11月5日再次召開股東協
    調會，而於94年11月2日晚上，董事長戊○○乃先電知董事
    李淑萍稱希望以公司清算之方式處理，並建議讓員工先休假
    ，董事李淑萍聞之，因避免公司進貨之原料遭員工切割後，
    導致無法以原價退還廠商而造成公司之損失，同意董事長戊○○之建議，並告知被告，被告始於94年11月3日早上，先
    以公司之內線電話向董事長戊○○確認屬實後，再向廠長甲○○告知：「員工中有特休者可先請特休假，無特休假者亦
    先請休假，俟公司清算完畢，再作打算」等語，廠長甲○○
    乃再電詢董事長戊○○以為確認，戊○○竟改變心意，從公
    司2樓之辦公室下來，向廠長甲○○稱還是繼續工作，惟廠
    長甲○○則說你們股東間之事情處理後，看公司是否仍欲繼
    續經營再講。惟員工並未休假，均到公司打卡上班，顯見員
    工並未請假不來上班，益徵被告並無原告所稱之無預警片面
    宣布全面停工之情事，況原告之員工均係董事長戊○○所聘
    僱，而其中員工己○○更為戊○○之兄長，故原告公司豈能
    讓被告片面宣布全面停工即因而停工？是原告請求被告賠償
    損失云云，實屬無據。
  (二)原告公司之董事長戊○○於系爭期間既亦至公司上班，並依
    證人即廠長甲○○證詞，係由董事長戊○○指示員工工作之
    事項，並交代做何部分之工程，而戊○○既未向證人即廠長
    甲○○表示要動工或指示或交代做何工程，則員工既有打卡
    上班而未有工作可做，自應由董事長戊○○負責，不可將戊○○應負責而未負責之損害，轉嫁由被告負擔，故原告之請
    求，實無理由。
  (三)原告與他人間之租約及僱傭關係，直至94年11月底仍有效存
    在，難謂被告有何侵害其租賃或僱傭之權利，故原告依侵權
    行為請求被告賠償其廠房租金、電費、宿舍租金及員工薪資
    等之損失，即無理由。復原告所承租之廠房，除放置機器設
    備外，尚作為董事長戊○○之辦公室處所及員工上班所用，
    故於員工不上班之情形，因該廠房仍有放置機器設備及文件
    等，是原告仍應依租約支付廠房租金，亦即原告於租約期間
    內給付廠房之租金義務，並不因員工有無上班或停工情形如
    何而異，是本件自難謂原告受有何廠房之租金損失，原告執
    此請求，即屬無稽。並原告既主張被告片面宣布全面停工，
    則既已停工，又何來電費損失呢？故原告請求電費損失部分
    ，實無理由。又原告本應依租約給付租金，且依原告所提出
    之租賃契約書，可知原告於承租期間，每月之租金不因例假
    日或員工有無使用該宿舍而異，則員工於原告所稱之系爭期
    間既均仍到公司打卡上、下班，而未留在宿舍，故縱員工到
    公司上班後有未工作之停工情形，亦難謂原告受有何宿舍租
    金之損失，是原告就關於宿舍租金損失部分之請求，委無理
    由。另按員工若有到公司上班而竟不工作或停工之情形，董
    事長戊○○自有權決定是否將其解雇或扣薪，其既不為如是
    ，嗣又發給員工薪資，則其又豈可將其本身之失職所生之責
    任轉嫁由被告負擔，故原告就員工薪資損失之請求，實屬無
    理。再者，關於營業損失部分，被告並無原告所稱之事實，
    原告就此請求，自無理由，且原告係提出94年每2個月為1次
    之1月份至6月份之「營業人銷售額與稅額申報書」作為營業
    損失之計算，顯見其所請求之營業損失確非其所主張事實之
    94年11月份者，故原告就此請求，亦無理由，並原告所列舉
    之上開營業損失，亦未扣除其成本，是其就此請求，要無理
    由。
  (四)本件係由戊○○代表原告公司訴請被告賠償其損害，然原告
    公司之股東會業已決議撤回本件對被告之起訴，則戊○○執
    行業務提起本件訴訟，既「未經原告公司之股東會決議」，
    亦「未經董事會決議」，揆之公司法第202條規定，戊○○
    代表公司擅自起訴，顯然於為訴訟所必要之『允許』有所欠
    缺，故本件之起訴依民事訴訟法第47、48條規定，應非合法
    。
  (五)並聲明：(1)駁回原告之訴。(2)如受不利判決，請准供擔保免
    假執行。
三、兩造不爭之事項及簡化之爭點為：
  (一)兩造不爭執事項：
  1.被告確任職於原告公司擔任工務主任。
  2.被告確於94年11月3日上午，因原告公司股東間退股之糾紛
    ，而向原告公司員工陳稱有特休的人員就請特休，沒有特休
    的人員就請假。
  3.原告公司董事長戊○○於94年11月3、4、5、7日，均在原告
    公司內。
  4.原告公司員工於94年11月3、4、5、7日均有打卡上班。
  (二)兩造爭執事項：
  1.被告有無於原告公司董事長戊○○表示仍繼續工作時，向員
    工表示不准開工，並於94年11月3、4、5、7日阻擋員工開工
    ？
  2.被告是否未經原告公司同意而向員工宣布停工？原告公司員
    工是否係因被告之行為而停工？
  3.原告公司是否受有如起訴狀所載廠房租金、電費、宿舍租金
    、員工薪資及營業損失等之損害？
  4.原告公司法定代理人戊○○未經原告公司之股東會及董事會
    決議，其代表原告公司提起本件訴訟，其為訴訟所必要之允
    許，有無欠缺？
四、原告主張被告為原告公司之股東，並經原告公司委任為工務
    主任，於94年11月3日上午，向原告公司員工陳稱有特休的
    人員就請特休，沒有特休的人員就請假，即向原告公司之員
    工宣布停工等情，此為被告所不爭執，並提出被告之勞工保
    險卡1紙等為證，原告此部份主張固堪認為真實。至原告主
    張依委任契約及侵權行為法律關係，被告應負損害賠償責任
    ，則為被告所否認，並以前揭情詞置辯。茲就兩造之爭點，
    析述本院得心證之理由如下：
  (一)原告公司法定代理人戊○○提起本件訴訟，有無「訴訟所必
    要之允許欠缺」，而有民事訴訟法第249條第1項第6款之適
    用？
  1.被告辯稱：原告公司之股東會業已決議撤回本件對被告之起
    訴，是原告公司董事長戊○○代表公司擅自起訴，顯然於為
    訴訟所必要之『允許』有所欠缺云云，並提出郵局存證信函
    暨收件回執各1紙、臨時股東會開會通知1紙、原告公司臨時
    股東會會議紀錄事項及簽到單各1紙等為證，且原告法定代
    理人戊○○對於原告公司股東會決議撤回本件對被告之訴訟
    ，亦不爭執，此部分堪信為真實。
  2.按董事長對內為股東會、董事會及常務董事會主席，對外代
    表公司；代表公司之股東關於公司營業上一切事務有辦理之
    權；公司負責人應忠實執行業務並盡善良管理人之注意義務
    ，如有違反致公司受有損害者，負損害賠償責任；公司法第
    208條第3項前段、第208條第5項準用第57條、及第23條第1
    項分別定有明文。質言之，公司之董事長既對外代表公司，
    應有代表公司為原告或被告或其他一切訴訟上行為之權，且
    公司法除對董事訴訟設有特別規定外，並無就公司負責人之
    訴訟權另設限制，是公司董事長為執行業務，依法以公司法
    定代理人身分，並以公司為原告，對於認有違反委任契約或
    侵害公司權益之職員或他人起訴，並無須經公司股東會或董
    事會為允許行為，始得提起訴訟，然於公司董事長違反股東
    會或董事會之不提起訴訟之決議，如有因此致公司受有損害
    時，應依公司法第23條第1項規定，負損害賠償責任。從而
    ，被告辯稱：原告公司董事長戊○○違反股東會決議，顯然
    於為訴訟所必要之『允許』有所欠缺，應非合法云云，尚屬
    無據。
  (二)原告依委任契約之法律關係，請求被告應負賠償之責，有無
    理由？
  1.原告主張被告為原告公司之股東，並經原告公司委任為工務
    主任，兩造間有委任契約之法律關係存在等情，此為被告不
    所爭執，又被告確於94年11月3日上午，因原告公司股東間
    退股之糾紛，而向原告公司員工表示有特休的人員就請特休
    ，沒有特休的人員就請假，即向原告公司之員工宣布停工，
    並原告公司於系爭期間工廠內生產線全部停止生產製造等情
    ，亦為兩造不所爭執，應為真實。
  2.證人即原告公司員工丁○○到庭證稱：我曾在原告公司工作
    ，自94年4月13日起至94年11月30日止，是戊○○聘用我擔
    任不銹鋼電焊工，戊○○是公司老闆，被告是公司二股東並
    擔任工務經理，負責工地事務及掌管公司材料的進出，於94
    年11月間，聽說股東陳先生及被告要退股，於94年11月3日
    當時我人在麥寮作工程，接到廠長甲○○電話，告知被告宣
    布停工，要我們這些算月薪的停工，不給薪，任職滿1年的
    用特休假，我問甲○○為何會這樣，他說他也不知道，只說
    要休息就對了，我先將麥寮的工程完成，晚上回到公司，但
    沒有人在，隔天我還是到公司打卡上班，但沒有工作，我有
    問被告現在到底要怎樣，被告說就要員工休息，星期六股東
    開會後會給我們一個滿意的答案，並說如果要資遣，薪水、
    資遣費都不會有欠，但星期六開完會後並沒有任何答案，股
    東開完會後就駕車離開，我們停工這幾天戊○○有要我們動
    工，但被告出面阻擋我們不要動工，我們無所適從，因為二
    人股份都一樣，且戊○○雖然是老闆，但被告掌握公司的大
    章，員工領錢要被告回來蓋公司大章，我們不願得罪任何一
    人，且怕領不到薪水，所以都在公司裡面觀望，看股東間如
    何解決糾紛，隔週星期一我們還是有到公司，戊○○拜託我
    們員工要動工，如果不動工公司就沒有收入，員工也領不到
    錢，但我們仍未動工，等到星期二早上，戊○○召集員工到
    會議室開會，拜託員工要動工，後來員工決定動工，當天被
    告沒有到公司，隔2日被告到公司，並沒有阻擋員工工作，
    又如戊○○提早請員工動工的話，我們不會動工，因為當時
    公司股東間有糾紛，並被告說星期六開會後會給我們一個滿
    意的答案，所以我們在等星期六的結果，而星期二會動工是
    因為員工認為要動工才可領到薪水，並被告到公司就出去了
    ，星期二員工已經動工，所以被告有沒有給我們答案已經不
    重要了，因為戊○○答應要負責給我們薪水，所以我們不管
    被告有沒有答應便動工了，而如果廠方有人出面保證員工繼
    續作，公司會給員工薪水，員工當然會動工，員工的薪水要
    經過戊○○、被告，但印章在被告夫妻那裡，這是聽廠長甲○○講的，大章在被告處，小章在戊○○處，94年11月份薪
    水我領到3萬多元，包括伙食費及停工那幾天的薪資，是戊○○於94年11月30日拿現金發給等語（見本院95年4月18日
    言詞辯論筆錄）。復證人即原告員工己○○到庭證述：我曾
    任職原告公司，於94年11月底離職，於94年11月初，被告在
    工廠向我們員工說從現在開始無限期停工，他說股東之間有
    糾紛，廠長甲○○打電話通知戊○○從2樓下來，戊○○下
    來後問說何人宣布停工，被告說股東間有糾紛，股東間的事
    情還沒有處理好，要暫時停工，接下來戊○○與被告2人發
    生爭執，戊○○要到2樓之前有喊說要動工，被告則不准，
    說他也有股份，他是以股東的身分宣布，當時我也有要其他
    員工動工，但其他員工不理會我，廠長有問被告情形為何，
    被告說要我們放心，他會負責並依勞基法行事，星期六會開
    股東會議，會給我們一個交代，所以其他員工便離開工廠，
    而所謂股東間糾紛，是指戊○○、被告及陳清雄等人之前有
    說要拆夥，說陳清雄要退股，隔天我們有到公司打卡，復公
    司分廠務與工務，廠務是指工廠內部的事情，這是廠長處理
    ，工務是指對外接洽工程，包括施工，在外施工時，看由廠
    務或工務帶的，就聽廠務或工務的，如果在廠內，就看什麼
    人在，如廠務、工務都在，就聽廠長的，原告公司的廠長是
    甲○○，當時甲○○在場，但廠長告訴我們等他們處理好之
    後，再來上工，當時被告是要我們東西收拾，無限期停工停
    職停薪，有假的人就去休，但我們員工每天都還是到公司打
    卡上班，都在等星期六股東會議的結果，沒有人上工，而戊○○人有時在外面，也有到公司，他要我們動工，因員工都
    擔心做了沒錢領，因公司轉帳的大章是由被告的太太保管，
    而我是戊○○的大哥，因為我不會獨立操作，所以也沒辦法
    工作，到了隔週星期二，戊○○開會向我們員工保證可以領
    到薪水，所以當天開始動工，除了星期日外，系爭期間員工
    都有到公司打卡，但沒有運作，如果平日在工廠內，工務、
    廠長及董事長戊○○都在，是要聽董事長戊○○指揮等語（
    見本院95年4月18日言詞辯論筆錄）。又證人即原告公司廠
    長甲○○到庭證陳：我曾擔任原告公司廠長，期間約3年，
    於94年11月底離職，於94年11月3日，是被告要我們將工具
    收到工具室，並叫我們員工有特休的就特休，沒特休的人就
    請假，當時我覺得很奇怪，就打電話問董事長戊○○，戊○○從工廠2樓辦公室下來，並向被告說他是董事長，員工要
    休假是由他決定，不是被告決定，2人持續發生爭執，員工
    都楞在那裡不知所措，他們2人爭吵後，戊○○又回去2樓辦
    公室，被告就回到1樓辦公室，復在工廠內我們都是聽董事
    長戊○○的話，原本戊○○要我們員工繼續做，但後來戊○○與乙○○對話後，也沒有說什麼話，所以我們也不知道是
    要作或不作，事後我也沒去找戊○○做何指示，又11月4、5
    、7日，員工都在工廠，但我也不知道發生什麼事、到底要
    不要動工，因為我們沒有接到動工的命令，停工期間董事長
    戊○○都有在辦公室，當時並沒有向我表示要動工，這幾天
    被告有時來有時沒來工廠，我們工作的事項都是由戊○○直
    接向我交代要做何部分的工程，系爭期間我們還有大寮變電
    廠及麥寮的工程，當時所有在外的工程並未停工，只有我們
    工廠停工而已，系爭期間我沒有請假，其他的員工我則不清
    楚，請假須經戊○○許可，在工廠內的公事都是戊○○指示
    ，都是戊○○指示我們工作的事項等語（見本院95年9月21
    日言詞辯論筆錄）。
  3.綜據上述證人丁○○、己○○及甲○○之證詞互核以觀，復
    參酌於94年11月3日上午，被告向員工宣布停工時，原告公
    司董事長戊○○隨即到達現場，並於系爭期間均在公司內，
    且原告公司確有監察人陳清雄欲退股等股東糾紛情事，又於
    系爭期間，原告公司員工均有打卡上班，有被告提出之原告
    公司員工考勤表影本8紙在卷可按，亦均為兩造所不爭執等
    情。準此而論，被告雖為原告公司股東，然僅係工務主任，
    負責工地事務及掌管公司材料之進出，而原告公司員工休假
    、停工等相關業務有指揮權者，係為原告公司之法定代理人
    戊○○，於被告向原告公司員工宣布休假、停工時，原告之
    員工丁○○、己○○及甲○○等人明知是否休假或停工，應
    依在場之原告法定代理人戊○○之指示，並知被告並無任何
    權限代表公司指示員工休假或停工，復原告公司之員工丁○○、己○○及甲○○等人，係因得知原告公司有股東欲退股
    及股東相互間有糾紛，因擔心繼續工作可能無法領取薪資，
    且無任何公司相關人員出面說明及擔保員工薪資之給付，始
    抱持觀望態度而未繼續工作，是原告公司員工並非因無權限
    之被告宣布休假、停工，始停止其等工作，而係因原告公司
    股東間糾紛未解決，認為可能因此影響其等薪資之獲取而停
    工；從而，原告公司停工並非因被告宣布休假、停工之行為
    所造成，是縱認原告公司因停工而受有損害，亦與被告之行
    為間無相當因果關係存在。
  4.又於被告宣布休假、停工時，原告公司有指揮權之董事長戊○○隨即到達現場，此時原告公司董事長戊○○如認為應繼
    續工作，而無停工之必要，理應於現場更正無權限之被告指
    示，並裁示廠長甲○○指揮員工依原有進度施工，且預估員
    工可能擔心薪資無法領取，並可向員工說明薪資依法由公司
    給付，董事長為法定代理人亦應負責，如不繼續工程，公司
    則無收入，員工亦因此無法領得薪資，而股東間之糾紛當由
    股東自行協商解決，則原告董事長戊○○焉會於94年11月3
    日上午與被告爭執後，僅喊稱「動工」即返回辦公室，未裁
    示廠長甲○○督促員工，甚且對於員工是否繼續工作一事，
    均未過問？並原告董事長戊○○於系爭期間均在公司內，見
    員工無動工之跡象時，豈會均置之不理，任憑持續停工？且
    原告董事長戊○○見員工已停工時，理應為適當之處置，焉
    會於事隔多日後，即遲至94年11月8日早上始召集員工到會
    議室開會，說明公司有收入，員工始有薪資可領，並保證領
    取薪資？據此，益徵原告公司員工丁○○、己○○及甲○○
    等人係因認股東間之糾紛，擔心領不到薪資，並因原告公司
    有指揮權之董事長戊○○亦未為明白確定之指示，及說明、
    保證員工所擔憂薪資之事而停工。從而，被告之行為並非為
    原告公司停工之原因，縱因停工造成原告損害，被告就本件
    既無可歸責之處，是原告主張請求被告損害賠償，並無理由
    。
  (三)原告依侵權行為之法律關係，請求被告損害賠償，有無理由
    ？
  1.按「侵權行為，即不法侵害他人權利之行為，屬於所謂違法
    行為之一種，債務不履行為債務人侵害債權之行為，性質上
    雖亦屬侵權行為，但法律另有關於債務不履行之規定，故關
    於侵權行為之規定，於債務不履行不適用之……」最高法院
    43年度台上字第752號著有判例可資參照。質言之，契約乃
    基於當事人間有關權利義務如何履行，以及未履行時應如何
    處理之合意，因此，有關契約履行之事宜，在當事人間原則
    上應以契約關係處理，故在契約當事人間，就同一原因事實
    所生之損害，原則上不能同時主張侵權行為損害賠償請求權
    ，但於無契約關係者之間，則不生此問題。
  2.查被告確任職於原告公司，並經委任為工務主任，此為兩造
    所不爭執，並有被告之勞工保險卡1紙附卷可稽，是原告與
    被告間有委任契約法律關係存在甚明。揆諸上揭說明，縱認
    被告即受任人確因逾越權限之行為，造成原告即委任人因此
    受有損害，而兼備侵權行為及違反委任契約兩種情形者，因
    法律另有關於違反委任契約之規定，故關於侵權行為之規定
    ，於違反委任契約之法律關係，並無其適用，故本件係應審
    酌是否有民法第544條規定適用之問題，而無適用侵權行為
    規定之餘地。從而，原告主張依民法第184條第1項之侵權行
    為法律關係，請求被告損害賠償云云，於法自有未合。況縱
    認本件有侵權行為規定之適用，然被告之行為與原告公司停
    工間並無相當因果關係存在，已如前述，亦與侵權行為損害
    賠償請求權之構成要件不符。
五、綜上所述，原告依委任契約及侵權行為之法律關係，請求被
    告給付315,170元，及自起訴狀繕本送達之翌日起至清償日
    止，按週年利率百分之5計算之利息，均無理由，應予駁回
    。又原告之訴既經駁回，則其假執行之聲請亦失所附麗，應
    併予駁回。
六、本件事證已臻明確，兩造其餘攻擊防禦方法及舉證，核與判
    決結果無影響，爰不另一一論述，附此敘明。
七、據上論結，本件原告之訴為無理由，依民事訴訟法第78條，
    判決如主文。
中    華    民    國    95    年    12    月    26    日
                  民事第二庭    法  官  洪榮家
以上正本係照原本作成。
如對本判決上訴，須於判決送達後20日內向本院提出上訴狀
中    華    民    國    95    年    12    月    26    日
                                書記官  吳信助


司法院資訊處製作；財團法人民間司法改革基金會備份。
